臺灣臺南地方法院民事判決　　　　　　　95年度訴字第1817號
原　　　告　辰○○
　　　　　　　　　　　　號
訴訟代理人　癸○○
訴訟代理人　林弘明律師
被　　　告　甲○○○
　　　　　　寅○○
　　　　　　丑○○
　　　　　　子○○
　　　　　　　　　　　現應受.
　　　　　　庚○○
　　　　　　　　　　　　樓之6.
　　　　　　辛○○
　　　　　　壬○○
　　　　　　卯○○
　　　　　　丁○○
　　　　　　戊○○
　　　　　　丙○○
　　　　　　乙○○
　　　　　　己○○
　　　　　　　　　　　現應受.
上列當事人間土地所有權移轉登記事件，本院於民國96年3月23
日言詞辯論終結，判決如下：
    主  文
原告之訴駁回。
訴訟費用新台幣陸仟陸佰伍拾元由原告負擔。
    事實及理由
一、被告寅○○、丑○○、子○○、庚○○、壬○○、卯○○、
    丁○○、戊○○、丙○○、乙○○及己○○經合法通知，未
    於言詞辯論期日到場，核無民事訴訟法第386條各款所列情
    形，爰依原告之聲請，由其一造辯論而為判決。
二、原告方面：
  (一)聲明：
  　1.被告甲○○○、寅○○、丑○○、己○○應將附表編號1
    　之土地應有部分各7分之1移轉登記予原告。
    2.被告子○○應將附表所示4筆土地應有部分各21分之1移轉
      登記予原告。
    3.被告庚○○應將附表所示4筆土地應有部分各224分之15移
      轉登記予原告。
    4.被告辛○○應將附表所示4筆土地應有部分各672分之11移
      轉登記予原告。
    5.被告壬○○應將附表所示4筆土地應有部分各224分之1移
      轉登記予原告。
    6.被告卯○○、丁○○、戊○○應將附表所示4筆土地應有
      部分各672分之15移轉登記予原告。
    7.被告丙○○、乙○○應將附表所示4筆土地應有部分各14
      分之1移轉登記予原告。
    8.被告己○○應將附表編號2、3、4土地應有部分各56分之1
      移轉登記予原告。
    9.訴訟費用由被告負擔。
  (二)陳述：
  　1.緣附表所示4筆土地共有人楊洪緞、楊蕙蘭、子○○、陳
    　楊淑雅、寅○○、甲○○○、丑○○、楊琇媚、黃清如於
      民國76年6月20日，由楊洪緞代表簽立土地買賣契約書，
      將附表所示4筆土地及其他11筆土地，共計15筆土地全數
      賣與原告，價款新台幣（下同）31,834,200元當時已如數
      付清。依雙方買賣合約書第1條規定：乙方（即出賣人）
      出售之土地地目各項不同，其中適法者先辦理登記，目前
      不適法登記之土地需等法令修改後，無條件移轉登記與甲
      方所有，如發生繼承情事，依本契約之約定辦理。故其中
      適法之11筆土地已登記為原告所有，而附表所示4筆土地
      當時係農業區農業用地，因原告係無自耕能力人，依當時
      土地法第30條規定，不得移轉登記，故未辦理過戶登記，
      至89年1月4日農業發展條例修改，同時土地法第30條刪除
      ，附表所示4筆土地方得自由買賣過戶，因此一部分出賣
      人已協同辦理過戶登記。又附表所示4筆土地之出賣人楊
      洪緞、楊蕙蘭、陳楊淑雅及楊琇媚已相繼死亡，被告等為
      其等繼承人，經原告請求辦理仍遲不履行，原告已於82
      年間寄發存證信函要求被告配合辦理過戶，復申請調解請
      求被告履行，惟被告等均置之不理。爰依土地買賣契約書
      請求被告移轉附表所示4筆土地之應有部分。
    2.至於被告雖辯稱本件已罹於時效，惟原告曾於82年間寄發
      存證信函要求被告依約辦理過戶，復提出調解申請，故本
      件應未罹於時效；又被告雖另抗辯原告未付清附表所示4
      筆土地價款，然本件買賣共計15筆土地，價金共計3,000
      多萬元，其中11筆土地業已過戶，倘價金未付清，出賣人
      如何願意同意辦理過戶，顯見原告確已將價金全數給付完
      畢等語。
    (三)證據：提出土地買賣契約書、土地持分明細表、除戶戶籍
      謄本、土地持分繼承明細表、附表所示4筆土地之土地登
      記謄本為證。
二、被告辛○○、甲○○○方面：
　(一)聲明：如主文所示。
　(二)抗辯陳述：
  　原告在95年10月分才申請調解，就是打算以調解來拖過15年
    的時效，且據長輩陳述，當時買賣的15筆土地中，其他11筆
    土地係因為原告要貸款建房屋，所以才將其他11筆可辦理所
  　有權移轉登記之土地過戶，但其他11筆土地過戶不證明原告
    已付清全部15筆土地之價金，且當時出賣人楊蕙蘭過世後，
    由其遺物中發現以原告配偶楊興（其後更名為癸○○）名義
    簽發面額500,000元之本票，顯見原告應未付清本件買賣價
    金等語。
  (三)證據：提出發票人為楊興之本票、原告寄發之存證信函、申
    請調解通知書為證。
三、被告庚○○方面：
　　被告庚○○經合法通知雖未於言詞辯論時到庭，惟提出書狀
  　陳稱：被告父母過世後，遺留1張面額500,000元，到期日為
    77年6月9日，由原告配偶楊興簽發並由原告背書之本票1紙
    ，倘原告已支付支票或現金而付清價款，當取回本票，顯見
    原告並未付清尾款等語，並聲明原告之訴駁回。
四、被告寅○○、丑○○、子○○、壬○○、卯○○、丁○○、
    戊○○、丙○○、乙○○及己○○均未於言詞辯論期日到場
　　，亦未提出準備書狀作何聲明或陳述。
五、原告起訴主張附表所示4筆土地共有人於76年6月20日，由楊
    洪緞代表簽立土地買賣契約書，將附表所示4筆土地及其他
    11筆土地共計15筆土地賣與原告，價款共計31,834,200元，
    其中11筆土地已登記為原告所有，嗣出賣人楊洪緞、楊蕙蘭
    、陳楊淑雅及楊琇媚相繼過世，被告等為其等繼承人，分別
    繼承附表所示4筆土地之應有部分並辦妥繼承登記等情，業
    據提出土地買賣契約書、土地持分明細表、除戶戶籍謄本、
    土地持分繼承明細表、附表所示4筆土地之土地登記謄本為
    證，復為被告甲○○○及辛○○所不爭執，被告寅○○、丑
    ○○、子○○、庚○○、壬○○、卯○○、丁○○、戊○○
    、丙○○、乙○○及己○○未於言詞辯論期日到庭，復未就
    此提出書狀或證據資料以供本院審酌，依上開證據，自堪信
　　原告之主張為真實。惟被告辛○○於本院陳稱：原告遲至95
  　年10月分才申請調解，打算以此拖過15年時效，且其母親楊
    蕙蘭過世後，發現尚有原告配偶簽發並由原告背書之本票1
    紙，顯見原告並未付清價款等語置辯。是本件爭執重點為：
  　(1)原告請求移轉登記之請求權是否已罹於時效？(2)原告價款
    是否業已全數付清？茲分述如下：
　(一)按請求權，因15年間不行使而消滅；又消滅時效，自請求權
  　可行使時起算，民法第125條、第128條，分別定有明文。本
    件原告請求被告等移轉附表所示4筆農地所有權之請求權時
    效雖為15年，惟依原告提出76年6月20日之土地買賣契約書
    第1條規定：其中適法者先辦理登記，「目前不適法登記之
    土地需等法令修改後」，無條件移轉登記與甲方所有，如發
    生繼承情事，依本契約之約定辦理。易言之，依當時法令無
    法辦理所有權移登記者，須待法令修正後始得請求移轉登記
    ，其請求權亦自法令修正後方可行使起算。本件附表所示4
    筆土地當時係農業區農業用地，惟原告並無自耕農身分，依
    當時土地法第30條規定「私有農地所有權之移轉，其承受人
    以能自耕者為限。違反前項規定者，其所有權之移轉無效。
    」，因此，依當時法令規定，原告就附表所示4筆土地不得
    辦理移轉登記，另依買賣契約約定法令修正後原告可請求附
    表所示4筆農地辦理移轉登記，故其請求權應從法令修正後
    方可開始起算。而農業發展條例於89年1月28日修正公布，
    土地法第30條亦配合刪除，因此，原告於89年1月28日起即
    可請求被告辦理移轉登記，其請求權應自89年1月28日起算
    ，又原告於95年12月13日起訴請求被告等辦理所有權移轉登
    記，尚未逾15年，被告抗辯已罹於時效云云，尚無可採。
  (二)按當事人主張有利於己之事實者，就其事實有舉證之責任；
    又因契約互負債務者，於他方當事人未為對待給付前，得拒
    絕自己之給付，民法第264條第1項、第277條前段分別定有
    明文。而買賣契約為雙務有償之債權契約，買受人有交付價
    金之義務，出賣人有交付買賣標的物之義務。原告既主張其
　　已付清買賣價款而請求買賣契約之繼承人為移轉登記，其自
  　須就已付清全數買賣價款之事實負舉證責任，然原告於本院
    供稱：伊交付價金係以開立支票或交付現金為之，當時係在
    台南市第六信用合作社（現改為復華銀行）開立支票存款帳
    戶，之前其已向復華銀行聲請當時開立支票之明細資料，惟
    復華銀行回覆依規定資料僅保存15年，故無法提供76年間之
    交易明細等語，是原告就76年間已給付本件買賣價金之事，
    無法提出任何資料以供本院參酌。本院復參諸本件土地買賣
    契約第2條第2項規定：簽約日交付訂金2,000,000元，76年
    10月20日交付5,600,000元，76年10月30日交付6,500,000元
    ，76年11月10日交付5,200,000元，「餘款12,534,000元，
    約定移轉登記時交割完畢（內含受法律限制的土地全部交付
    完畢）」，有前揭土地買賣契約附卷可參，由前揭規定可知
    ，買賣雙方雖已約定交付價金之日期及金額，惟亦約定「餘
    款於移轉登記時交割完畢（內含受法律限制的土地全部交付
    完畢）」，易言之，雙方約定餘款交付時間，係在全部土地
    交付完畢之時。是被告辛○○及庚○○辯稱：母親楊蕙蘭過
    世後，發現1張面額500,000元，由原告配偶為發票人，原告
    為背書人之本票1紙，顯見本件買賣契約尾款尚未付清，尚
    非無據。原告辯稱當時因現金不夠而開立本票，但事後已付
    清價款，但未領回本票云云，無足憑採。原告另辯稱：當時
    買賣的土地總共有15筆，其中11筆土地業已辦理所有權移轉
    登記，若非已全數付清價款，所有人如何同意辦理11筆土地
    過戶云云，惟依前揭土地買賣契約第2條第2項規定觀之，買
    賣雙方約定餘款交付之時間，係在移轉登記時交割完畢（內
　　含受法律限制的土地全部交付完畢），換言之，訂約當時既
  　有部分農地受限於法令規定而無法辦理所有權移轉登記，雙
    方遂約定待法令修正後，包含原本受法令限制不得移轉登記
    之土地全數交付完畢時，原告再給付餘款，因此，在買賣之
    土地尚未全數移轉登記交付完畢前，原告無庸給付尾款甚明
    。是原告僅以其中11筆土地業已辦理過戶登記為由，主張其
    就全部15筆土地均已給付價金云云，與買賣契約約定不符，
    復無法就其已付清價金之事舉證以實其說，其所辯難以憑採
    。
六、綜上所述，原告請求被告等依買賣契約及繼承之法律關係，
    請求被告等就如附表所示之4筆土地辦理移轉登記，然原告
    就其已付清全部價金之事無法舉證以實其說，被告抗辯原告
    未盡給付價金義務，應可採信。是原告既無證明其已履行給
    付價金之義務，其請求被告等就附表所示4筆土地辦理所有
    權移轉登記，即無理由，應予駁回。
七、按法院為終局判決時，應依職權為訴訟費用之裁判，民事訴
    訟法第87條第1項定有明文。本件為原告敗訴之判決，第一
    審裁判費5,950元、公示送達登報費用700元，共計6,650元
    ，應由原告負擔，是本件訴訟費用額確定如主文第2項所示
    。
八、據上論結，原告之訴為無理由，依民事訴訟法第385條第1項
    前段、第78條、第87條第1項，判決如主文。
中　　華　　民　　國　　96　　年　　3 　　月　　30　　日
                  民事第五庭   法　官
以上正本證明係照原本作成。
如對本判決上訴，須於判決送達後20日內向本院提出上訴狀。
中　　華　　民　　國　　96　　年　　4 　　月　　2 　　日
                              書記官  凌昇裕
附表
┌──┬───────────────────────┬────────┐
│編號│　　　　　　　土　地　坐　落　　　　　　　　　│面積(平方公尺)  │
├──┼───────────────────────┼────────┤
│ 1  │台南市○○段145地號(重測前為學甲寮段613-2地號)│　123.87        │
├──┼───────────────────────┼────────┤
│ 2  │台南市○○段146地號(重測前為學甲寮段613-3地號)│  138.24        │
├──┼───────────────────────┼────────┤
│ 3  │台南市○○段204地號(重測前為學甲寮段615-2地號)│  173.45        │
├──┼───────────────────────┼────────┤
│ 4  │台南市○○段205地號(重測前為學甲寮段617-2地號)│  129.16        │
└──┴───────────────────────┴────────┘
